ACORDAO-COMPLETO-2516574

ACÓRDÃO 2668/2022 ATA 16/2022 - SEGUNDA CÂMARA

VISTOS, relatados e discutidos estes autos de tomada de contas especial instaurada pela Caixa Econômica Federal (Caixa) em desfavor de Manoel Mariano de Sousa (falecido) , como então prefeito de Barra do Corda - MA (gestões: 2005-2008 e 2009-2012) , diante da não comprovação da boa e regular aplicação dos recursos federais repassados por meio do Contrato de Repasse n.º 196.836-27/2006 celebrado entre a Caixa, como mandatária da União aí representada pelo Ministério da Agricultura, Pesca e Abastecimento (MAPA) , e o referido município para a construção de mercado público sob o valor original de R$ 281.628,22 pelo aporte de R$ 243.750,00 em recursos federais e R$ 37.878,22 em recursos de contrapartida, tendo a vigência do ajuste sido inicialmente estipulada para o período de 29/11/2006 a 30/11/2007, com a sucessiva prorrogação até 31/8/2010;
ACORDAM os Ministros do Tribunal de Contas da União, reunidos em Sessão da 2ª Câmara, diante das razões apresentadas pelo Relator, em:
9.1. promover a exclusão do espólio de Manoel Mariano de Sousa (falecido) na presente relação processual diante dos elementos de convicção até aqui obtidos pelo TCU;
9.2. declarar a revelia da Ômega Construções e Reforma Ltda., além de Almir Chaves de Aguiar e José Edson Maciel Bezerra, nos termos do art. 12, § 3º, da Lei n.º 8.443, de 1992;
9.3. julgar irregulares as contas da Ômega Construções e Reforma Ltda., além de Almir Chaves de Aguiar e José Edson Maciel Bezerra, nos termos dos arts. 1º, I, 16, III, "b" e "c", com o § 2º, "b", 19, caput, e 23, III, da Lei n.º 8.443, de 1992, para condená-los, solidariamente, ao pagamento do correspondente débito, com a atualização monetária e os juros de mora calculados desde as datas informadas até o efetivo recolhimento, fixando-lhes o prazo de 15 (quinze) dias, contados da notificação, para que comprovem perante o Tribunal, nos termos do art. 214, III, "a", do RITCU, o recolhimento da dívida em favor do Tesouro Nacional sob as seguintes condições:
	Data da Ocorrência
	Valor Original (em R$) 

	2/6/2008
	219.107,48

	8/6/2010
	22.041,31

9.4. aplicar em desfavor da Ômega Construções e Reforma Ltda., além de Almir Chaves de Aguiar e José Edson Maciel Bezerra, individualmente, a multa prevista no art. 57 da Lei n.º 8.443, de 1992, sob o valor de R$ 30.000,00 (trinta mil reais) , fixando-lhes o prazo de 15 (quinze) dias, contados da notificação, para que comprovem, perante o Tribunal, nos termos do art. 214, III, "a", do RITCU, o recolhimento da referida dívida ao Tesouro Nacional, com a devida atualização monetária, na forma da legislação em vigor;
9.5. autorizar, caso requerido, nos termos do art. 26 da Lei n.º 8.443, de 1992, e do art. 217 do RITCU, o parcelamento das dívidas fixadas por este Acórdão em até 36 (trinta e seis) parcelas mensais e sucessivas, com a devida atualização monetária e os correspondentes acréscimos legais, esclarecendo aos responsáveis que a falta de pagamento de qualquer parcela importará no vencimento antecipado do saldo devedor, nos termos do art. 217, § 2º, do RITCU, sem prejuízo das demais medidas legais;
9.6. autorizar, desde logo, a cobrança judicial das dívidas fixadas por este Acórdão, nos termos do art. 28, inciso II, da Lei n.º 8.443, de 1992, diante do não atendimento à notificação; e
9.7. enviar a cópia do presente Acórdão, com o Relatório e o Voto, à Procuradoria da República no Estado do Maranhão, nos termos do art. 16, § 3º, da Lei n.º 8.443, de 1992, para o ajuizamento das ações civis e penais cabíveis.

Tomada de Contas Especial instaurada pela Caixa Econômica Federal (Caixa) em desfavor de Manoel Mariano de Sousa (falecido), como então prefeito de Barra do Corda  MA (gestões: 2005-2008 e 2009-2012), diante da não comprovação da boa e regular aplicação dos recursos federais repassados por meio do Contrato de Repasse n.º 196.836-27/2006 celebrado entre a Caixa, como mandatária da União aí representada pelo Ministério da Agricultura, Pesca e Abastecimento (MAPA), e o referido município para a construção de mercado público sob o valor original de R$ 281.628,22 pelo aporte de R$ 243.750,00 em recursos federais e R$ 37.878,22 em recursos de contrapartida, tendo a vigência do ajuste sido inicialmente estipulada para o período de 29/11/2006 a 31/8/2010.

Segunda Câmara

Município de Barra do Corda - MA.

3. Responsáveis: Almir Chaves de Aguiar (CPF XXX.521.493-XX); José Edson Maciel Bezerra (CPF XXX.089.543-XX); Manoel Mariano de Sousa (CPF XXX.881.043-XX); Ômega Construções e Reformas Ltda. (CNPJ 07.062.782/0001-32).

13.1. Ministros presentes: Augusto Nardes (na Presidência), Aroldo Cedraz e Antonio Anastasia.
13.2. Ministro-Substituto convocado: André Luís de Carvalho (Relator).

ANDRÉ DE CARVALHO

Trata-se de tomada de contas especial instaurada pela Caixa Econômica Federal (Caixa) em desfavor de Manoel Mariano de Sousa (falecido) , como então prefeito de Barra do Corda - MA (gestões: 2005-2008 e 2009-2012) , diante da não comprovação da boa e regular aplicação dos recursos federais repassados por meio do Contrato de Repasse n.º 196.836-27/2006 celebrado entre a Caixa, como mandatária da União aí representada pelo Ministério da Agricultura, Pesca e Abastecimento (MAPA) , e o referido município para a construção de mercado público sob o valor original de R$ 281.628,22 pelo aporte de R$ 243.750,00 em recursos federais e R$ 37.878,22 em recursos de contrapartida, tendo a vigência do ajuste sido inicialmente estipulada para o período de 29/11/2006 a 30/11/2007, com a sucessiva prorrogação até 31/8/2010.
2.	Após a análise final do feito, a Auditora Federal Amanda Soares Dias Lago lançou o seu parecer conclusivo à Peça 102, com a anuência dos dirigentes da Secex-TCE (Peças 103 e 104) , nos seguintes termos:
	" (...) HISTÓRICO
2.	Em 12/7/2017, com fundamento na IN/TCU 71/2012, alterada pela IN/TCU 76/2016 e DN/TCU 155/2016, o dirigente da Caixa Econômica Federal autorizou a instauração da tomada de contas especial (peça 3) . O processo foi registrado no sistema e-TCE com o número 1560/2018.
3.	O Contrato de Repasse 196.836-27/2006/MAPA/CAIXA, registro Siafi 583074, foi firmado no valor de R$ 281.628,22, sendo R$ 243.750,00 à conta do concedente e R$ 37.878,22 referentes à contrapartida do convenente. Teve vigência de 29/11/2006 a 31/8/2010, com prazo para apresentação da prestação de contas em 30/10/2010. Os repasses efetivos da União totalizaram R$ 241.148,79 (peça 37) .
4.	A prestação de contas e complementações enviadas foram analisadas por meio do documento constante na peça 1.
5. O fundamento para a instauração da Tomada de Contas Especial, conforme consignado na matriz de responsabilização elaborada pelo tomador de contas, foi a constatação da seguinte irregularidade: 
Ausência de nexo de casualidade entre a parcela executada do objeto e os recursos federais descentralizados, ensejando inexecução contratual, nos termos do Acórdão 936-2016/ TCU - Plenário.
6.	Conforme o mencionado aresto, os ministros acordaram em:
9.4. determinar aos ministérios a seguir que, em prazo não superior a 90 (noventa) dias, instaure e instrua os processos de tomada de contas especial (TCE) relativamente aos contratos de repasse a seguir, celebrados com a Prefeitura Municipal de Barra do Corda/MA, na integralidade dos valores descentralizados, em razão da ausência de nexo de causalidade entre a parcela executada do objeto e os recursos federais descentralizados, ensejando inexecução contratual, com imediato encaminhamento dos feitos à Controladoria Geral da União, para as providências de sua alçada;
9.4.1. Ministério da Agricultura, Pecuária e Abastecimento:
CR 196.836-27 (TP 10/2007) ; CR 234.142-44; CR 244.545-28 (CC 1/2008) ;
7.	O responsável arrolado na fase interna foi devidamente comunicado e, diante da ausência de justificativas suficientes para elidir a irregularidade e da não devolução dos recursos, instaurou-se a tomada de contas especial.
8.	No relatório (peça 40) , o tomador de contas concluiu que o prejuízo importaria no valor original de R$ 241.148,79, imputando-se a responsabilidade a Manoel Mariano de Sousa, falecido, Prefeito Municipal, no período de 1/1/2005 a 31/12/2008 e 1/1/2009 a 31/12/2012, na condição de dirigente. 
9. Em 10/12/2018, a Controladoria-Geral da União emitiu o relatório de auditoria (peça 41) , em concordância com o relatório do tomador de contas. O certificado de auditoria e o parecer do dirigente do órgão de controle interno concluíram pela irregularidade das presentes contas (peças 42 e 43) .
10. Em 7/1/2019, o ministro responsável pela área atestou haver tomado conhecimento das conclusões contidas no relatório e certificado de auditoria, bem como do parecer conclusivo do dirigente do órgão de controle interno, manifestando-se pela irregularidade das contas, e determinou o encaminhamento do processo ao Tribunal de Contas da União (peça 44) .
11. Na instrução inicial (peça 50) , analisando-se os documentos nos autos, concluiu-se pela necessidade de realização de citação para as irregularidades apontadas. Após parecer do Ministério Público (peça 54) e despacho da autoridade (peça 55) , a citação se deu nos seguintes termos:
11.1. Irregularidade 1: ausência de nexo de casualidade entre a parcela executada do objeto e os recursos federais descentralizados por meio do Contrato de Repasse 196.836-27/2006/MAPA/CAIXA, registro Siafi 583074, ensejando inexecução contratual, nos termos do Acórdão nº 936-2016/ TCU - Plenário.
11.1.1. Evidências da irregularidade: documentos técnicos presentes nas peças 1, 3, 4 e 29.
11.1.2. Normas infringidas: Cláusula Terceira, item 3.2, alínea 'i' e Cláusula Décima Sétima do contrato de repasse e arts. 3º da Lei 8.666/1993.
11.2. Débitos relacionados aos responsáveis Ômega Construções e Reformas Ltda - Me (CNPJ: 07.062.782/0001-32) , Jose Edson Maciel Bezerra (CPF: XXX.089.543-XX) , espólio de Manoel Mariano de Sousa (CPF: XXX.881.043-XX) e Almir Chaves de Aguiar (CPF: XXX.521.493-XX) :
	Data de ocorrência
	Valor histórico (R$) 

	2/6/2008
	219.107,48

	8/6/2010
	22.041,31

11.2.1. Cofre credor: Tesouro Nacional.
11.2.2. Responsável: José Edson Maciel Bezerra (CPF: XXX.089.543-XX) .
11.2.2.1.	Conduta: receber integralmente o valor referente à construção ou reforma de mercado para produtos agropecuários do município de Barra do Corda/MA repassados por força do Contrato de Repasse 196.836-27/2006/MAPA/CAIXA, registro Siafi 583074, enquanto há fortes indícios de inexecução da obra pela referida empresa, ante a verificação de inexistência de empregados registrados na empresa no período de vigência do ajuste.
11.2.2.2. Nexo de causalidade: O recebimento integral do valor referente à construção ou reforma de mercado para produtos agropecuários do município de Barra do Corda/MA repassados por força do Contrato de Repasse 196.836-27/2006/MAPA/CAIXA, registro Siafi 583074, por empresa fantasma, propiciou a não comprovação da boa e regular aplicação dos recursos, resultando em dano ao erário.
11.2.2.3.	Culpabilidade: Não há excludentes de ilicitude, de culpabilidade e de punibilidade. É razoável afirmar que era possível ao responsável ter consciência da ilicitude do ato. Não há excludentes de ilicitude, de culpabilidade e de punibilidade. É razoável afirmar que era possível ao responsável ter consciência da ilicitude do ato. Era exigível conduta diversa da praticada. 
11.2.3. Responsável: Manoel Mariano de Sousa (CPF: XXX.881.043-XX) .
11.2.3.1.	Conduta: executar contrato com ausência de nexo de causalidade entre a parcela executada do objeto e os recursos federais descentralizados por meio do Contrato de Repasse 196.836-27/2006/MAPA/CAIXA, registro Siafi 583074.
11.2.3.2.	Nexo de causalidade: A conduta descrita impediu o estabelecimento do nexo causal entre a parcela executada do objeto e os recursos federais descentralizados, ensejando inexecução contratual.
11.2.3.3.	Culpabilidade: Não há excludentes de ilicitude, de culpabilidade e de punibilidade. É razoável afirmar que era possível ao responsável ter consciência da ilicitude do ato. Não há excludentes de ilicitude, de culpabilidade e de punibilidade. É razoável afirmar que era possível ao responsável ter consciência da ilicitude do ato. Era exigível conduta diversa da praticada. 
11.2.4. Responsável: Almir Chaves de Aguiar (CPF: XXX.521.493-XX) .
11.2.4.1.	Conduta: receber integralmente o valor referente à construção ou reforma de mercado para produtos agropecuários do município de Barra do Corda/MA repassados por força do Contrato de Repasse 196.836-27/2006/MAPA/CAIXA, registro Siafi 583074, enquanto há fortes indícios de inexecução da obra pela referida empresa, ante a verificação de inexistência de empregados registrados na empresa no período de vigência do ajuste.
11.2.4.2.	Nexo de causalidade: O recebimento integral do valor referente à construção ou reforma de mercado para produtos agropecuários do município de Barra do Corda/MA repassados por força do Contrato de Repasse 196.836-27/2006/MAPA/CAIXA, registro Siafi 583074, por empresa fantasma, propiciou a não comprovação da boa e regular aplicação dos recursos, resultando em dano ao erário.
11.2.4.3.	Culpabilidade: Não há excludentes de ilicitude, de culpabilidade e de punibilidade. É razoável afirmar que era possível ao responsável ter consciência da ilicitude do ato. Não há excludentes de ilicitude, de culpabilidade e de punibilidade. É razoável afirmar que era possível ao responsável ter consciência da ilicitude do ato. Era exigível conduta diversa da praticada. 
11.2.5. Responsável: Ômega Construções e Reformas Ltda - Me (CNPJ: 07.062.782/0001-32) .
11.2.5.1.	Conduta: receber integralmente o valor referente à construção ou reforma de mercado para produtos agropecuários do município de Barra do Corda/MA repassados por força do Contrato de Repasse 196.836-27/2006/MAPA/CAIXA, registro Siafi 583074, enquanto há fortes indícios de inexecução da obra pela referida empresa, ante a verificação de inexistência de empregados registrados na empresa no período de vigência do ajuste.
11.2.5.2. Nexo de causalidade: O recebimento integral do valor referente à construção ou reforma de mercado para produtos agropecuários do município de Barra do Corda/MA repassados por força do Contrato de Repasse 196.836-27/2006/MAPA/CAIXA, registro Siafi 583074, por empresa fantasma, propiciou a não comprovação da boa e regular aplicação dos recursos, resultando em dano ao erário.
11.2.5.3. Culpabilidade: Não há excludentes de ilicitude, de culpabilidade e de punibilidade. É razoável afirmar que era possível ao responsável ter consciência da ilicitude do ato. Não há excludentes de ilicitude, de culpabilidade e de punibilidade. É razoável afirmar que era possível ao responsável ter consciência da ilicitude do ato. Era exigível conduta diversa da praticada. 
12. Encaminhamento: citação.
13. Apesar de o tomador de contas não haver incluído Jose Edson Maciel Bezerra, Ômega Construções e Reformas Ltda - Me e Almir Chaves de Aguiar como responsáveis neste processo, após análise realizada sobre a documentação acostada aos autos, conclui-se que suas responsabilidades devem ser incluídas, uma vez que há evidências de que tenham tido participação na irregularidade aqui verificada.
14. Em cumprimento ao pronunciamento da unidade (peça 52) , foi efetuada citação dos responsáveis, nos moldes adiante:
a)	 Espólio de Manoel Mariano de Sousa - promovida a citação da representante do responsável, conforme delineado adiante:
	Comunicação: Ofício 22239/2020 - Seproc (peça 65) 
Data da Expedição: 29/5/2020
Data da Ciência: 5/8/2020 (peça 73) 
Nome Recebedor: Francisca Teles de Sousa
Observação: Ofício enviado para o endereço do responsável, conforme pesquisa na base de dados no sistema do TSE, custodiada pelo TCU.
Fim do prazo para a defesa: 20/8/2020
	
	Comunicação: Ofício 22240/2020 - Seproc (peça 66) 
Data da Expedição: 29/5/2020
Data da Ciência: 7/7/2020 (peça 72) 
Nome Recebedor: Francisca Teles de Sousa
Observação: Ofício enviado para o endereço do responsável, conforme pesquisa na base de dados no sistema da Receita Federal, custodiada pelo TCU.
Fim do prazo para a defesa: 22/7/2020
	
b)	 José Edson Maciel Bezerra - promovida a citação do responsável, conforme delineado adiante:
	Comunicação: Ofício 22224/2020 - Seproc (peça 60) 
Data da Expedição: 27/5/2020
Data da Ciência: não houve (Número inexistente) (peça 71) 
Observação: Ofício enviado para o endereço do responsável, conforme pesquisa na base de dados no sistema da Receita Federal, custodiada pelo TCU.
	
	Comunicação: Ofício 22225/2020 - Seproc (peça 62) 
Data da Expedição: 27/5/2020
Data da Ciência: 10/6/2020 (peça 67) 
Nome Recebedor: Francisco Maciel Bezerra
Observação: Ofício enviado para o endereço do responsável, conforme pesquisa na base de dados no sistema do TSE, custodiada pelo TCU.
Fim do prazo para a defesa: 25/6/2020
	
	Comunicação: Edital 1564/2020 - Seproc (peça 81) 
Data da Publicação: 28/9/2020
Fim do prazo para a defesa: 14/10/2020
	
c)	 Ômega Construções e Reformas Ltda - Me - promovida a citação do responsável, conforme delineado adiante:
	Comunicação: Ofício 22232/2020 - Seproc (peça 61) 
Data da Expedição: 27/5/2020
Data da Ciência: 16/6/2020 (peça 68) 
Nome Recebedor: Almir Chaves de Aguiar
Observação: Ofício enviado para o endereço do responsável, conforme pesquisa na base de dados no sistema da Receita Federal, custodiada pelo TCU.
Fim do prazo para a defesa: 1/7/2020
	
d)	 Almir Chaves de Aguiar - promovida a citação do responsável, conforme delineado adiante:
	Comunicação: Ofício 22226/2020 - Seproc (peça 64) 
Data da Expedição: 27/5/2020
Data da Ciência: 16/6/2020 (peça 70) 
Nome Recebedor: Almir Chaves de Aguiar
Observação: Ofício enviado para o endereço do responsável, conforme pesquisa na base de dados no sistema da Receita Federal, custodiada pelo TCU.
Fim do prazo para a defesa: 1/7/2020
	
	Comunicação: Ofício 22227/2020 - Seproc (peça 63) 
Data da Expedição: 27/5/2020
Data da Ciência: 16/6/2020 (peça 69) 
Nome Recebedor: Almir chaves de Aguiar
Observação: Ofício enviado para o endereço do responsável, conforme pesquisa na base de dados no sistema do TSE, custodiada pelo TCU.
Fim do prazo para a defesa: 1/7/2020
	
15. Conforme Despacho de Conclusão das Comunicações Processuais (peça 83) , as providências inerentes às comunicações processuais foram concluídas. 
16. Transcorrido o prazo regimental, os responsáveis Jose Edson Maciel Bezerra, Ômega Construções e Reformas Ltda - Me e Almir Chaves de Aguiar permaneceram silentes, devendo ser considerados revéis, nos termos do art. 12, § 3º, da Lei 8.443/1992, e a representante do espólio de Manoel Mariano de Sousa apresentou defesa.
17. Na instrução anterior (peça 85) , verificou-se que a defesa do espólio apresentou pedido de acesso a documentos contidos nos autos do TC Processo 003.723/2012-7 e reabertura do prazo de apresentação de alegações de defesa após acesso aos mesmos. Entendeu-se pelo deferimento do pedido, em homenagem aos princípios do contraditório e ampla defesa.
ANÁLISE DOS PRESSUPOSTOS DE PROCEDIBILIDADE DA IN/TCU 71/2012
Avaliação de Viabilidade do Exercício do Contraditório e Ampla Defesa
18. Verifica-se que não houve o transcurso de mais de dez anos desde o fato gerador sem que tenha havido a notificação dos responsáveis pela autoridade administrativa federal competente (art. 6º, inciso II, c/c art. 19 da IN/TCU 71/2012, modificada pela IN/TCU 76/2016) , uma vez que o fato gerador da irregularidade sancionada ocorreu em 8/6/2010, e os responsáveis foram notificados sobre a irregularidade pela autoridade administrativa competente conforme abaixo:
18.1. Manoel Mariano de Sousa, por meio do edital acostado à peça 11, publicado em 25/7/2018.
18.2. Jose Edson Maciel Bezerra, responsável não notificado na fase interna.
18.3. Ômega Construções e Reformas Ltda - Me, responsável não notificado na fase interna.
18.4. Almir Chaves de Aguiar, responsável não notificado na fase interna.
Valor de Constituição da TCE 	
19. Verifica-se, ainda, que o valor atualizado do débito apurado (sem juros) em 1/1/2017 é de R$ 406.283,00, portanto superior ao limite mínimo de R$ 100.000,00, na forma estabelecida conforme os arts. 6º, inciso I, e 19 da IN/TCU 71/2012, modificada pela IN/TCU 76/2016. 
OUTROS PROCESSOS/DÉBITOS NOS SISTEMAS DO TCU COM OS MESMOS RESPONSÁVEIS
20. Informa-se que foi encontrado processo no Tribunal com os mesmos responsáveis:
	Responsável
	Processos

	Manoel Mariano de Sousa
	Processo 011.191/2001-7 (REPR, encerrado) , Processo 002.388/2004-8 (TCE, encerrado) , Processo 016.545/2003-5 (TCE, encerrado) , Processo 014.822/2004-6 (TCE, encerrado) , Processo 000.416/2005-3 (TCE, encerrado) , Processo 003.361/2005-7 (TCE, encerrado) , Processo 010.972/2007-0 (TCE, encerrado) , Processo 022.840/2006-5 (TCE, encerrado) , Processo 007.665/2010-5 (CBEX, encerrado) , Processo 015.092/2010-0 (REPR, encerrado) , Processo 037.981/2011-0 (CBEX, encerrado) , Processo 000.765/2014-7 (TCE, encerrado) , Processo 021.689/2013-0 (CBEX, encerrado) , Processo 019.058/2015-2 (TCE, aberto) , Processo 012.228/2016-8 (TCE, aberto) , Processo 012.229/2016-4 (TCE, aberto) , Processo 031.938/2015-9 (TCE, aberto) , Processo 002.427/2011-7 (TCE, aberto) , Processo 003.723/2012-7 (RA, encerrado) , Processo 018.313/2018-3 (TCE, aberto) , Processo 000.444/2018-9 (TCE, aberto) , Processo 029.134/2017-0 (TCE, aberto) , Processo 034.861/2017-3 (TCE, aberto) , Processo 019.375/2019-0 (TCE, aberto) , Processo 027.590/2017-8 (CBEX, encerrado) , Processo 027.591/2017-4 (CBEX, encerrado) , Processo 027.593/2017-7 (CBEX, encerrado) , Processo 006.372/2019-8 (TCE, aberto) , Processo 033.947/2019-8 (TCE, aberto) , Processo 006.371/2019-1 (TCE, aberto) , Processo 041.341/2018-0 (TCE, aberto) , Processo 029.282/2018-7 (TCE, aberto) , Processo 025.954/2018-0 (TCE, aberto) e Processo 006.366/2019-8 (TCE, aberto) 

	Ômega Construções e Reformas Ltda - Me
	Processo 015.092/2010-0 [REPR, encerrado) , Processo 000.444/2018-9 (TCE, aberto) 

	Almir Chaves de Aguiar
	Processo 015.092/2010-0 (REPR, encerrado) , Processo 012.228/2016-8 (TCE, aberto) 

21. Informa-se que foi encontrado débito imputável aos responsáveis em outras TCE's registradas no sistema e-TCE:
	Responsável
	TCES

	Manoel Mariano de Sousa
	138/2018 (R$ 975.000,00) - Aguardando ajustes do instaurador
114/2018 (R$ 1.740.678,03) - Aguardando ajustes do instaurador

22. A tomada de contas especial está, assim, devidamente constituída e em condição de ser instruída.
EXAME TÉCNICO
Das alegações de defesa apresentadas pelo representante do espólio de Manoel Mariano de Sousa
Argumento 1 - Da ausência de comprovação das irregularidades apontadas (peça 76, p.2) 
23. Alega que não há nenhuma comprovação, ainda que mínima, das graves imputações, e que a proposta tenta induzir que do Acórdão 936/2016 - Plenário (peça 77) se observa uma série de irregularidades relacionadas ao contrato de repasse.
24. Prossegue argumentando que havia a mera suposição e que poderia haver um esquema fraudulento, tanto que o Relator destacou entender como necessária a instauração de TCE para apuração dos fatos, identificação dos responsáveis e apuração do dano.
25. Assim sendo, a apuração dos fatos deveria ter sido realizada nestes autos e, no entanto, nada de significativo foi apurado, ocorrendo mera repetição de argumentos do mencionado Acórdão.
26. Não há a mínima demonstração de dolo, o que se infere da suposição de que 'é razoável supor que o responsável tinha consciência da ilicitude de sua conduta'.
27. Informa que as contas foram aprovadas pela Caixa e que a obra foi concluída, conforme documentos às peças 78 e 79.
Análise
28. Não assiste razão ao defendente quando assevera que não há nenhuma comprovação das graves imputações e que a proposta tenta induzir que do Acórdão 936/2016 - Plenário se observa uma série de irregularidades. Se tal afirmação fosse verdadeira, não teria sido determinada a instauração de processos de TCE 'em razão da ausência de nexo de causalidade entre a parcela executada do objeto e os recursos federais descentralizados, ensejando inexecução contratual'.
29. O Relatório de Fiscalização 966/2011 (peça 48) , extraído do TC Processo 003.723/2012-7 (peça 355) , traz farta evidência que corrobora que a Ômega Construções atuou em conluio com outras três empresas (Barra Construções Ltda., Maxplan Incorporações e Construções Ltda Pérola Construção e Consultoria Ltda.) com o objetivo de fraudar licitações públicas no Município de Barra do Corda, atuando como empresa de fachada, cujo endereço de funcionamento, registrado na base de dados da Receita Federal, jamais abrigou a referida empresa, conforme discorrido na instrução à peça 50.
30. Destaca-se, ainda, que não houve lançamentos do FGTS a empregados no período de execução das obras, em tese executadas pela Ômega Construções. Assim sendo, mais do que lógico deduzir que não houve funcionários contratados e, sem força laboral, não poderia esta empresa ter realizado a construção do mercado municipal no Município de Barra do Corda/MA, apontando no sentido de que a obra foi executada sem a interveniência da empresa. 
31. Outro aspecto a ser destacado é o fato de o endereço declarado da Ômega Construções, qual seja, Praça do Giz, nº 213-A, Centro, Barra do Corda/MA, não ter sido localizado por servidor do TCU. Também não se localizou canteiro de obras da empresa no município, ou mesmo algum vestígio de que o mesmo já tenha sido ali instalado em algum período pretérito. Conclui-se que há indícios de que a Ômega Construções atuava como empresa fantasma e, embora registrada, não existe de fato, tendo sido utilizada para realizar operações financeiras ilegais, com desvio de dinheiro público (vide peça 48, p. 144) .
32. Como se vê, não se trata de mera suposição, mas sim de fatos concretos que permitem concluir que a empresa contratada não executou os serviços objeto do ajuste, uma vez que não possuía empregados em seu quadro de funcionários entre 2008 e 2010. Portanto, a situação retratada na presente tomada de contas especial reflete a ausência de nexo de causalidade entre a execução do objeto e os recursos federais repassados ao município, ensejando inexecução contratual.
33. Conforme jurisprudência deste Tribunal, a contratação de empresa de fachada por entidade convenente rompe o nexo de causalidade entre os recursos federais repassados e o objeto executado, pela impossibilidade fática de a obra ter sido executada por empresa inexistente de fato (v. Acórdãos 3564/2020 - TCU - 2ª Câmara, rel. Ministro Marcos Bemquerer, 2800/2019 - TCU - Plenário, rel. Ministro Marcos Bemquerer, 252/2021 - TCU - Plenário, rel. Ministro Jorge Oliveira) .
34. Quanto ao argumento de que não houve dolo, não é razoável supor que a empresa Ômega Construções e Reforma Ltda. poderia atuar da forma como fez sem a necessária conivência da administração municipal, sob a responsabilidade do ex-prefeito. Além disso, a ausência de dolo ou de locupletamento por parte do responsável não o exime do dever de recompor o dano a que deu causa por meio de atuação imprudente ou desautorizada (v. Acórdãos 1517/2012 - TCU - 1ª Câmara, rel. Ministro Valmir Campelo, 1942/2012 - TCU - 2 Câmara, rel. Ministro Aroldo Cedraz) .
35. Com relação ao argumento de que as contas foram aprovadas pela Caixa, ressalta-se que, conforme jurisprudência deste Tribunal, as contas aprovadas por outros órgãos não vinculam o juízo do TCU, uma vez que a competência deste Tribunal tem assento nos arts. 70/74 da Constituição Federal, e sua atuação é independente (v. Acórdão 1553/2011 - TCU - Plenário, rel. Ministro Marcos Bemquerer) .
36. Entende-se, portanto, que as alegações de defesa apresentadas quanto a este ponto não merecem ser acolhidas.
Argumento 2 - Prejuízo ao exercício do contraditório e ampla defesa (peça 76, p. 4-5) 
37. Alega que a instrução, tentando afastar o prejuízo ao exercício do contraditório e ampla defesa, afirmou que não houve o transcurso de mais de anos desde o fato gerador sem que tenha havido a notificação do responsável pela autoridade administrativa competente, uma vez que o mesmo foi notificado das irregularidades por meio do edital acostado à peça 11, publicado em 25/7/2018.
38. Prossegue afirmando que houve notificação por edital sem o exaurimento de tentativa de notificação pelos métodos tradicionais, de modo que a notificação deve ser declarada nula, pois impediu o efetivo contraditório e ampla defesa.
39. Ademais, exigir indistintamente e sem limitação temporal a guarda de uma gama infindável de documentos referentes a um cargo exercido em algum momento da vida violaria a segurança jurídica.
40. Alega que o art. 6º, inciso II, da IN TCU 71/2012 prevê que fica dispensada a instauração de TCE 'se houver transcorrido prazo superior a dez anos entre a data provável de ocorrência do ano e a primeira notificação dos responsáveis pela autoridade administrativa competente. No caso concreto, afirma, transcorreu prazo superior a dez anos, uma vez que o fato gerador da irregularidade sancionada ocorreu em 8/6/2010 e a citação ocorreu apenas em 9/7/2020.
41. Além do transcurso do tempo, houve a morte do ex-prefeito, o que agravou a situação, impossibilitando sobremaneira a produção e provas hábeis a refutar as irregularidades apontadas.
42. A defesa aponta, ainda, diversas situações indicativas de prejuízo ao exercício ao contraditório e ampla defesa: a) as irregularidades aqui tratadas remontam aos anos de 2005; b) no dia 6/12/2017, p Sr. Manoel Mariano de Sousa foi, segundo consta na denúncia do MP/MA, assassinado pelo próprio filho, tendo o Poder Judiciário do Maranhão pronunciado o acusado a júri popular; c) o intenso acirramento político entre a atual gestão municipal e a família de Manoel Mariano de Sousa, o que impossibilita que se consiga qualquer elemento apto a subsidiar a presente defesa.
43. Cita diversos julgados deste Tribunal, tais como os Acórdãos 3482/2011 - Plenário e 3141/2014 - Plenário, que apontam no sentido de que 'a citação do espólio ou dos herdeiros após longo tempo decorrido desde o fato gerador do débito atribuído ao responsável falecido pode configurar prejuízo ao exercício do contraditório e da ampla defesa.
Análise
44. Com relação ao argumento de que ocorreu o transcurso de mais de anos entre a data provável de ocorrência do ano e a primeira notificação dos responsáveis pela autoridade administrativa competente, não assiste razão à defesa, uma vez que a notificação de que trata o art. 6º, inciso II, da IN TCU 71/2012 é aquela efetuada na fase interna do processo de TCE, que no caso em tela foi edital publicado em 25/7/2018 (peça 11) . A irregularidade, por sua vez, se deu em 8/6/2010, data em que ocorreu o último pagamento.
45. Entretanto, é forçoso reconhecer que na fase interna não foi despendido esforço para localizar o responsável após a realização de uma única tentativa de notificar o responsável, tendo sido promovida a publicação do edital após uma única tentativa.
46. Assiste razão à defesa quanto ao argumento de que a citação do espólio ou dos herdeiros após longo tempo decorrido desde o fato gerador do débito atribuído ao responsável falecido pode configurar prejuízo ao exercício do contraditório e da ampla defesa, fato este reconhecido em diversos julgados do Tribunal, tais como os Acórdãos 3141/2014 - Plenário, rel. Ministro Augusto Sherman, 176/2021 - Plenário, rel. Ministro Aroldo Cedraz.
47. No caso em tela, em que a irregularidade verificada decorreu de fraude perpetrada pela empresa contratada, conforme relatado no Relatório de Fiscalização 966/2011 (peça 48) , entende-se que tal fato poderia prejudicar o exercício da ampla defesa. Essa situação excepcional não se aplica aos demais responsáveis, uma vez que deram causa à situação.
48. Entende-se que o caso em tela se amolda às situações acima apontadas, razão pela qual se propõe arquivar o presente processo, sem julgamento de mérito, exclusivamente no que tange ao espólio de Manoel Mariano de Sousa, em virtude da ausência de pressupostos de constituição e de desenvolvimento válido e regular do processo, em relação a este responsável, nos termos do art. 212 c/c o inciso II do art. 169 do RI/TCU.
Argumento 3 - Ausência de comprovação das imputações e do dolo (peça 76, p. 7) 
49. Novamente argumenta que houve uma tentativa de induzir que o Acórdão 936/2016 - Plenário apontou uma série de irregularidades relacionadas ao contrato de repasse, ocorrendo apenas mera suposição de que poderia haver um suposto esquema fraudulento e que a apuração dos fatos deveria ser realizada nesses autos. No entanto, nada de significativo foi apurado, com a mera repetição dos argumentos do Acórdão em questão.
50. Prossegue argumentando que não há mínima demonstração de dolo, ainda que genérico, o que sobressairia patente na suposição de que 'é razoável supor que o responsável tinha consciência da ilicitude de sua conduta'.
51. Assim, considerando a ausência de comprovação das imputações e da ocorrência de dolo, entende que suas contas devam ser julgadas regulares, afastando-se o débito.
Análise
52. Trata-se de repetição das alegações de defesa acima narradas (v. itens 23-27) , cuja análise permite verificar que não se trata de mera suposição, mas sim de fatos concretos que permitem concluir que a empresa contratada não executou os serviços objeto do ajuste, uma vez que não possuía empregados em seu quadro de funcionários entre 2008 e 2010 (v. análise efetuada nos itens 28-36) .
53. Quanto ao argumento de que não houve dolo, não é razoável supor que a empresa Ômega Construções e Reforma Ltda. poderia atuar da forma como fez sem a necessária conivência da administração municipal, sob a responsabilidade do ex-prefeito. Além disso, a ausência de dolo ou de locupletamento por parte do responsável não o exime do dever de recompor o dano a que deu causa por meio de atuação imprudente ou desautorizada (v. Acórdãos 1517/2012 - TCU - 1ª Câmara, rel. Ministro Valmir Campelo, 1942/2012 - TCU - 2 Câmara, rel. Ministro Aroldo Cedraz) .
54. Entende-se, portanto, que as alegações de defesa apresentadas quanto a este ponto não merecem ser acolhidas.
Argumento 4 - Obra 100% executada e entregue à população (peça 76, p. 7-8) 
55. Argumenta que, conforme demonstrado documentalmente pelo relatório fotográfico, a obra foi 100% executada e atende a população e, por tal razão, a imposição de devolução do valor integral da obra constituirá evidente enriquecimento sem causa da administração pública, em evidente violação ao disposto nos arts. 884 a 886 do Código Civil.
Análise
56. Conforme jurisprudência deste Tribunal, a comprovação da boa e regular aplicação dos recursos repassados evidencia-se mediante a execução física e financeira da avença, acompanhada do nexo de causalidade entre uma e outra.
57. Assim, a execução física, por si só, não confere regularidade aos gatos efetuados. É preciso restar comprovado que as ações foram custeadas com os recursos do ajuste, pela empresa contratada pra a realização da obra, fato este que, conforme as diversas irregularidades acima apontadas, não foi demonstrado.
58. Entende-se, portanto, que as alegações de defesa apresentadas quanto a este ponto não merecem se acolhidas.
Dos novos documentos apresentados
59. Por meio do documento à peça 93, a defesa informa o encaminhamento de diversos documentos que poderiam comprovar a regularidade das condutas.
60. Anexou-se a defesa apresentada nos autos do processo TC Processo 003.723/2012-7 (peça 94, p. 1-8) . No entanto, a mesma trata apenas de situações referentes à modalidade de licitação, não abordando a questão crucial do persente processo, qual seja, a impossibilidade de aferir o nexo causal entre os recursos repassados e as despesas realizadas, uma vez que as evidências acerca da irregularidade da empresa contratada indicam que não foi a mesma a responsável pela execução da obra.
61. A documentação encaminhada (peças 94-100) contêm documentos acerca das tomadas de preços 13/2006 (peça 94) , 14/2006 (peça 94) , 24/2006 (peça 94, p. 57-76) , 25/2006 (peça 94, p. 77-82; peça 95, p. 1-8) , 26/2006 (peça 95, p. 9-18) , 10/2007 (peça 95, p. 19-42) , 15/2008 (peça 95, p. 43-69) , 31/2008 (peça 95, p. 70-82; peça 96, p. 1-21) , 31/2009 (peça 96, p. 22-31) , 33/2009 (peça 96, p. 32-57) , 7/2011 (peça 96, p. 58-82; peça 97, p. 1-9) , 8/2011 (peça 97, p. 10-44) , 12/2011 (peça 100, p. 25-56) e concorrências 1/2007 (peça 97, p. 45-66) , 1/2008 (peça 97, p. 67-82; peça 98, p. 1-9) , 2/2008 (peça 98, p. 10-30) , 3/2008 (peça 98, p. 31-44) , 1/2009 (peça 98, p. 45-58) , 3/2009 (peça 98, p. 59-82; peça 99, p. 1-8) , 2/2011 (peça 99, p. 9-44) , 3/2011 (peça 99, p. 45-65) , 5/2011 (peça 99, p. 66-82; peça 100, p. 1-24) .
62. Tendo em vista que os documentos encaminhados não apresentam elementos aptos a ilidir a irregularidade apontada, mantêm-se o entendimento da ausência de nexo causal entre os recursos repassados e as despesas efetuadas.
63. Entretanto, conforme análise efetuada nos itens 44-47, entende-se que a citação do espólio ou dos herdeiros após longo tempo decorrido desde o fato gerador do débito atribuído ao responsável falecido configurou, no caso em tela, prejuízo ao exercício do contraditório e da ampla defesa, razão pela qual se entende cabível, apenas com relação ao espólio de Manoel Mariano de Sousa (CPF: XXX.881.043-XX) , arquivar a presente TCE, sem julgamento de mérito, com base no art. 212 c/c com o art. 169 do RI/TCU, ante a ausência de pressupostos de constituição e desenvolvimento válido e regular do processo.
Prescrição da Pretensão Punitiva
64. Vale ressaltar que a pretensão punitiva do TCU, conforme Acórdão 1.441/2016-Plenário, Relator: Benjamin Zymler, que uniformizou a jurisprudência acerca dessa questão, subordina-se ao prazo geral de prescrição indicado no art. 205 do Código Civil, que é de dez anos, contado da data de ocorrência da irregularidade sancionada, nos termos do art. 189 do Código Civil, sendo este prazo interrompido pelo ato que ordenar a citação, a audiência ou a oitiva do responsável.
65. No caso em exame, entretanto, considerando que houve o falecimento do responsável, não há que se falar em aplicação de penalidade, visto que a sanção possui natureza personalíssima.
66. Quanto à Ômega Construções e Reforma Ltda., observa-se que não ocorreu a referida prescrição, uma vez o último pagamento à referida empresa ocorreu em 8/6/2010, e o ato que ordenou a citação ocorreu em 11/10/2019 (peça 52) .
CONCLUSÃO
67. Em face da análise promovida na seção 'Exame Técnico', verifica-se que os responsáveis Jose Edson Maciel Bezerra, Ômega Construções e Reformas Ltda - Me e Almir Chaves de Aguiar não lograram comprovar a boa e regular aplicação dos recursos, instados a se manifestar, optaram pelo silêncio, configurando a revelia, nos termos do § 3º, do art. 12, da Lei 8.443/1992. 
68. Quanto ao Sr. Manoel Mariano de Sousa, a defesa do espólio apresentou pedido de acesso a documentos contidos nos autos do TC Processo 003.723/2012-7 e reabertura do prazo de apresentação de alegações de defesa após acesso aos mesmos, o qual foi deferido, em homenagem aos princípios do contraditório e ampla defesa.
69. Após análise das alegações de defesa apresentadas, considera-se as mesmas parcialmente procedentes. Entende-se que a citação do espólio ou dos herdeiros após longo tempo decorrido desde o fato gerador do débito atribuído ao responsável falecido configurou, no caso em tela, prejuízo ao exercício do contraditório e da ampla defesa, razão pela qual se entende cabível, apenas com relação ao espólio de Manoel Mariano de Sousa (CPF: XXX.881.043-XX) , arquivar a presente TCE, sem julgamento de mérito, com base no art. 212 c/c com o art. 169 do RI/TCU, ante a ausência de pressupostos de constituição e desenvolvimento válido e regular do processo.
PROPOSTA DE ENCAMINHAMENTO
70. Diante do exposto, submetemos os autos à consideração superior, propondo ao Tribunal:
a) considerar revéis os responsáveis José Edson Maciel Bezerra (CPF: XXX.089.543-XX) , Ômega Construções e Reformas Ltda - Me (CNPJ: 07.062.782/0001-32) e Almir Chaves de Aguiar (CPF: XXX.521.493-XX) , para todos os efeitos, dando-se prosseguimento ao processo, com fulcro no art. 12, § 3º, da Lei 8.443/1992; 
b) arquivar a presente TCE, sem julgamento de mérito, apenas com relação ao espólio de Manoel Mariano de Sousa (CPF: XXX.881.043-XX) , com base no art. 212 c/c com o art. 169 do RI/TCU, ante a ausência de pressupostos de constituição e desenvolvimento válido e regular do processo.
c) julgar irregulares, nos termos dos arts. 1º, inciso I, 16, inciso III, alínea 'd', da Lei 8.443/1992, c/c os arts. 19 e 23, inciso III, da mesma Lei, as contas dos responsáveis José Edson Maciel Bezerra (CPF: XXX.089.543-XX) , Ômega Construções e Reformas Ltda - Me (CNPJ: 07.062.782/0001-32) e Almir Chaves de Aguiar (CPF: XXX.521.493-XX) , condenando-os ao pagamento das importâncias a seguir especificadas, atualizadas monetariamente e acrescidas dos juros de mora, calculadas a partir das datas discriminadas até a data da efetiva quitação do débito, fixando-lhe o prazo de quinze dias, para que comprove, perante o Tribunal, o recolhimento das referidas quantias aos cofres do Fundo Nacional de Assistência Social, nos termos do art. 23, inciso III, alínea 'a', da citada lei, c/c o art. 214, inciso III, alínea 'a', do Regimento Interno do TCU.
	Data de ocorrência
	Valor histórico (R$) 

	2/6/2008
	219.107,48

	8/6/2010
	22.041,31

Valor atualizado do débito (com juros) em 23/8/2021: R$ 692.177,37.
d)	aplicar individualmente aos responsáveis José Edson Maciel Bezerra (CPF: XXX.089.543-XX) , Ômega Construções e Reformas Ltda - Me (CNPJ: 07.062.782/0001-32) e Almir Chaves de Aguiar (CPF: XXX.521.493-XX) , a multa prevista no art. 57 da Lei 8.443/1992 c/c o art. 267 do Regimento Interno do TCU, fixando-lhe o prazo de quinze dias, a contar da notificação, para que comprove, perante o Tribunal (art. 214, III, alínea 'a', do Regimento Interno do TCU) , o recolhimento da dívida aos cofres do Tesouro Nacional, atualizada monetariamente desde a data do acórdão que vier a ser proferido por este Tribunal até a data do efetivo recolhimento, se paga após o vencimento, na forma da legislação em vigor;
e)	autorizar, desde logo, a cobrança judicial das dívidas, caso não atendidas as notificações, na forma do disposto no art. 28, inciso II, da Lei 8.443/1992;
f)	autorizar também, desde logo, se requerido, com fundamento no art. 26, da Lei 8.443, de 1992, c/c o art. 217, §§ 1º e 2º do Regimento Interno do TCU, o parcelamento da (s) dívida (s) em até 36 parcelas, incidindo, sobre cada parcela, corrigida monetariamente, os correspondentes acréscimos legais, fixando-lhe o prazo de quinze dias, a contar do recebimento da notificação, para comprovar, perante o Tribunal, o recolhimento da primeira parcela, e de trinta dias, a contar da parcela anterior, para comprovar os recolhimentos das demais parcelas, devendo incidir, sobre cada valor mensal, atualizado monetariamente, os juros de mora devidos, no caso do débito, na forma prevista na legislação em vigor, alertando os responsáveis de que a falta de comprovação do recolhimento de qualquer parcela importará o vencimento antecipado do saldo devedor, nos termos do § 2º do art. 217 do Regimento Interno deste Tribunal; 
g)	enviar cópia do Acórdão a ser prolatado à Procuradoria da República no Estado do Maranhão, nos termos do § 3º do art. 16 da Lei 8.443/1992, c/c o § 7º do art. 209 do Regimento Interno do TCU, para adoção das medidas cabíveis; e
h)	enviar cópia do Acórdão que vier a ser proferido à Caixa Econômica Federal (mandatária do Ministério da Agricultura, Pecuária e Abastecimento (Mapa) ) e aos responsáveis, para ciência;
i)	informar à Procuradoria da República no Estado do Maranhão, à Caixa Econômica Federal e aos responsáveis que a presente deliberação, acompanhada do Relatório e do Voto que a fundamenta, está disponível para a consulta no endereço www.tcu.gov.br/acordaos, além de esclarecer que, caso requerido, o TCU poderá fornecer sem custos as correspondentes cópias, de forma impressa; e
j)	informar à Procuradoria da República no Estado do Maranhão que, nos termos do parágrafo único do art. 62 da Resolução TCU 259/2014, os procuradores e membros do Ministério Público credenciados nesta Corte podem acessar os presentes autos de forma eletrônica e automática, ressalvados apenas os casos de eventuais peças classificadas como sigilosas, as quais requerem solicitação formal."
3.	Enfim, por intermédio do Exmo. Sr. Procurador Júlio Marcelo de Oliveira, o MPTCU anuiu à aludida proposta da unidade técnica, tendo lançado o seu parecer à Peça 105 nos seguintes termos:
" (...) O Ministério Público de Contas, em face do que restou apurado nos autos, manifesta-se de acordo com a proposta de encaminhamento apresentada pela Secretaria de Controle Externo de Tomada de Contas Especial (peças 102 a 104) , no sentido de:
a)	considerar revéis os responsáveis José Edson Maciel Bezerra (CPF: XXX.089.543-XX) , Ômega Construções e Reformas Ltda - Me (CNPJ: 07.062.782/0001-32) e Almir Chaves de Aguiar (CPF: XXX.521.493-XX) , para todos os efeitos, dando-se prosseguimento ao processo, com fulcro no art. 12, § 3º, da Lei 8.443/1992; 
b)	arquivar a presente TCE, sem julgamento de mérito, apenas com relação ao espólio de Manoel Mariano de Sousa (CPF: XXX.881.043-XX) , com base no art. 212 c/c com o art. 169 do RI/TCU, ante a ausência de pressupostos de constituição e desenvolvimento válido e regular do processo.
c)	julgar irregulares, nos termos dos arts. 1º, inciso I, 16, inciso III, alínea 'd', da Lei 8.443/1992, c/c os arts. 19 e 23, inciso III, da mesma Lei, as contas dos responsáveis José Edson Maciel Bezerra (CPF: XXX.089.543-XX) , Ômega Construções e Reformas Ltda - Me (CNPJ: 07.062.782/0001-32) e Almir Chaves de Aguiar (CPF: XXX.521.493-XX) , condenando-os ao pagamento das importâncias a seguir especificadas, atualizadas monetariamente e acrescidas dos juros de mora, calculadas a partir das datas discriminadas até a data da efetiva quitação do débito, fixando-lhe o prazo de quinze dias, para que comprove, perante o Tribunal, o recolhimento das referidas quantias aos cofres do Fundo Nacional de Assistência Social, nos termos do art. 23, inciso III, alínea 'a', da citada lei, c/c o art. 214, inciso III, alínea 'a', do Regimento Interno do TCU.
	Data de ocorrência
	Valor histórico (R$) 

	2/6/2008
	219.107,48

	8/6/2010
	22.041,31

 (...) 
d)	aplicar individualmente aos responsáveis José Edson Maciel Bezerra (CPF: XXX.089.543-XX) , Ômega Construções e Reformas Ltda - Me (CNPJ: 07.062.782/0001-32) e Almir Chaves de Aguiar (CPF: XXX.521.493-XX) , a multa prevista no art. 57 da Lei 8.443/1992 c/c o art. 267 do Regimento Interno do TCU, fixando-lhe o prazo de quinze dias, a contar da notificação, para que comprove, perante o Tribunal (art. 214, III, alínea 'a', do Regimento Interno do TCU) , o recolhimento da dívida aos cofres do Tesouro Nacional, atualizada monetariamente desde a data do acórdão que vier a ser proferido por este Tribunal até a data do efetivo recolhimento, se paga após o vencimento, na forma da legislação em vigor;
e)	autorizar, desde logo, a cobrança judicial das dívidas, caso não atendidas as notificações, na forma do disposto no art. 28, inciso II, da Lei 8.443/1992;
f)	autorizar também, desde logo, se requerido, com fundamento no art. 26, da Lei 8.443, de 1992, c/c o art. 217, §§ 1º e 2º do Regimento Interno do TCU, o parcelamento da (s) dívida (s) em até 36 parcelas, incidindo, sobre cada parcela, corrigida monetariamente, os correspondentes acréscimos legais, fixando-lhe o prazo de quinze dias, a contar do recebimento da notificação, para comprovar, perante o Tribunal, o recolhimento da primeira parcela, e de trinta dias, a contar da parcela anterior, para comprovar os recolhimentos das demais parcelas, devendo incidir, sobre cada valor mensal, atualizado monetariamente, os juros de mora devidos, no caso do débito, na forma prevista na legislação em vigor, alertando os responsáveis de que a falta de comprovação do recolhimento de qualquer parcela importará o vencimento antecipado do saldo devedor, nos termos do § 2º do art. 217 do Regimento Interno deste Tribunal; 
g)	enviar cópia do Acórdão a ser prolatado à Procuradoria da República no Estado do Maranhão, nos termos do § 3º do art. 16 da Lei 8.443/1992, c/c o § 7º do art. 209 do Regimento Interno do TCU, para adoção das medidas cabíveis; e
h)	enviar cópia do Acórdão que vier a ser proferido à Caixa Econômica Federal (mandatária do Ministério da Agricultura, Pecuária e Abastecimento (Mapa) ) e aos responsáveis, para ciência;
i)	informar à Procuradoria da República no Estado do Maranhão, à Caixa Econômica Federal e aos responsáveis que a presente deliberação, acompanhada do Relatório e do Voto que a fundamenta, está disponível para a consulta no endereço www.tcu.gov.br/acordaos, além de esclarecer que, caso requerido, o TCU poderá fornecer sem custos as correspondentes cópias, de forma impressa; e
j)	informar à Procuradoria da República no Estado do Maranhão que, nos termos do parágrafo único do art. 62 da Resolução TCU 259/2014, os procuradores e membros do Ministério Público credenciados nesta Corte podem acessar os presentes autos de forma eletrônica e automática, ressalvados apenas os casos de eventuais peças classificadas como sigilosas, as quais requerem solicitação formal."
É o Relatório.

André Victor Pires Machado (19.937/OAB-MA), entre outros, representando o espólio de Manoel Mariano de Sousa (falecido).

Procurador Júlio Marcelo de Oliveira.

TOMADA DE CONTAS ESPECIAL. CONTRATO DE REPASSE. CONSTRUÇÃO DE MERCADO MUNICIPAL. NÃO COMPROVAÇÃO DA BOA E REGULAR APLICAÇÃO DOS RECURSOS FEDERAIS TRANSFERIDOS. CITAÇÃO. REVELIA DA EMPRESA CONTRATADA, ALÉM DOS SÓCIOS-ADMINISTRADORES. CONTAS IRREGULARES. DÉBITO. MULTA. EXCEPCIONAL EXCLUSÃO DO ESPÓLIO NA PRESENTE RELAÇÃO PROCESSUAL. COMUNICAÇÃO.

TOMADA DE CONTAS ESPECIAL (TCE)

Secretaria de Controle Externo de Tomada de Contas Especial (Secex-TCE).

Trata-se de tomada de contas especial instaurada pela Caixa Econômica Federal (Caixa) em desfavor de Manoel Mariano de Sousa (falecido) , como então prefeito de Barra do Corda - MA (gestões: 2005-2008 e 2009-2012) , diante da não comprovação da boa e regular aplicação dos recursos federais repassados por meio do Contrato de Repasse n.º 196.836-27/2006 celebrado entre a Caixa, como mandatária da União aí representada pelo Ministério da Agricultura, Pesca e Abastecimento (MAPA) , e o referido município para a construção de mercado público sob o valor original de R$ 281.628,22 pelo aporte de R$ 243.750,00 em recursos federais e R$ 37.878,22 em recursos de contrapartida, tendo a vigência do ajuste sido inicialmente estipulada para o período de 29/11/2006 a 30/11/2007, com a sucessiva prorrogação até 31/8/2010.
2.	Como visto, a partir do Relatório de TCE n.º 447/2018 (Peça 40) , o tomador de contas assinalou a responsabilidade em desfavor de Francisca Telis de Sousa, como inventariante do espólio de Manoel Mariano de Sousa (falecido) , pelo dano ao erário sob o valor original de R$ 241.148,79 em face da ausência do nexo causal entre a parcela executada do objeto pactuado e os pagamentos realizados com os recursos federais repassados por meio do aludido contrato de repasse.
3.	Contudo, no âmbito do TCU, a Secex-TCE passou a promover a citação do espólio de Manoel Mariano de Sousa (falecido) em solidariedade com a Ômega Construções e Reforma Ltda., como contratada pelo referido município, além de Almir Chaves de Aguiar e José Edson Maciel Bezerra, como sócios-administradores dessa empresa, em face da ausência de comprovação da boa e regular aplicação dos recursos federais sob o valor original de R$ 241.148,79.
4.	Por conseguinte, após a regular notificação, o representante legal do espólio de Manoel Mariano de Sousa (falecido) apresentou as suas alegações de defesa às Peças 76-79 e 93-100, mas, a despeito da regular citação, os demais responsáveis não apresentaram as suas defesas, nem efetuaram, tampouco, o recolhimento do débito em favor do Tesouro Nacional, passando à condição de revéis perante o TCU, nos termos do art. 12, § 3º, da Lei n.º 8.443, de 1992.
5.	Em sua defesa, o representante legal do espólio de Manoel Mariano de Sousa (falecido) apresentou, em síntese, as seguintes alegações: (i) ausência do dolo e da comprovação sobre as irregularidades apontadas; (ii) prejuízo ao exercício do contraditório e da ampla defesa; (iii) transcurso superior a dez anos entre o fato gerador e a primeira notificação pela autoridade administrativa competente; e (iv) integral execução física da obra.
6.	De todo modo, após a análise final do feito, a Secex-TCE pugnou pela irregularidade das contas da Ômega Construções e Reforma Ltda., além de Almir Chaves de Aguiar e José Edson Maciel Bezerra como sócios-administradores, para condená-los ao pagamento do correspondente débito e lhes aplicar a multa prevista no art. 57 da Lei n.º 8.443, de 1992, sem prejuízo de promover o eventual arquivamento da presente TCE, sem o julgamento de mérito, em relação aí, apenas, ao espólio de Manoel Mariano de Sousa (falecido) diante do prejuízo ao pleno exercício do contraditório e da ampla defesa em função do longo tempo decorrido entre as falhas e a correspondente citação do espólio; tendo o MPTCU anuído a essa proposta.
7.	O TCU pode incorporar o parecer da unidade técnica a estas razões de decidir, sem prejuízo, entretanto, de promover a exclusão da responsabilidade do espólio de Manoel Mariano de Sousa (falecido) neste processo diante do evidente prejuízo ao pleno exercício do contraditório e da ampla defesa.	
8.	Bem se vê que, em sintonia, entre outros, com os Acórdãos 3.898/2019, 4.997/2019, 3.995/2020 e 4.002/2020, da 2ª Câmara, a jurisprudência do TCU estaria firmada no sentido da responsabilidade do gestor pela comprovação da boa e regular aplicação dos recursos federais, submetendo todo aquele que arrecada, utiliza ou gerencia esses recursos públicos ao dever de demonstrar o correto emprego dos correspondentes valores, nos termos dos arts. 70, parágrafo único, e 37, caput, da Constituição de 1988 e do art. 93 do Decreto-Lei n.º 200, de 1967, sem prejuízo de, por analogia à Súmula n.º 286 do TCU, a pessoa jurídica de direito privado também responder pelo dano ao erário como beneficiária dos recursos federais, em solidariedade com os seus administradores, nos termos do art. 16, § 2º, "b" da Lei n.º 8.443, de 1992.
9.	Por esse prisma, em função da ausência de elementos capazes de demonstrar a boa e regular aplicação dos recursos federais, para além da ausência de evidenciação do nexo causal entre os recursos federais aportados e os supostos dispêndios incorridos no âmbito do referido contrato de repasse, a partir, por exemplo, do integral recebimento do valor destinado à construção do mercado público pela aludida empresa, ficando evidenciada, contudo, a estranha ausência de registro dos empregados vinculados a essa empresa durante o período da execução contratual no referido município, restou configurada a ofensa não só às regras legais, mas também aos princípios basilares da administração pública, já que os responsáveis deixaram de prestar a devida satisfação à sociedade sobre o efetivo emprego dos recursos públicos postos à sua disposição, e, desse modo, restaria confirmada a presunção legal de dano ao erário em face do eventual desvio ou desperdício dos respectivos recursos federais, restando por aí adequada a proposta da unidade técnica e do MPTCU no sentido da irregularidade das contas dos responsáveis, como indevidos beneficiários dos recursos federais, nos termos do art. 16, § 2º, "b" da Lei n.º 8.443, de 1992, para a subsequente condenação em débito e em multa.
10.	Não subsistiria, enfim, a eventual prescrição da pretensão punitiva do TCU, já que, nos termos do Acórdão 1441/2016-TCU-Plenário, não teria ocorrido o transcurso superior a dez anos entre a ordem para a citação no âmbito do TCU, em 7/5/2020 (Peça 55) , e a data fatal para a prestação de contas final do aludido contrato de repasse, em 30/10/2010 (Peça 15) .
11.	Eis que, por meio do aludido Acórdão 1.441/2016 proferido na Sessão Extraordinária de 8/6/2016, o Plenário do TCU firmou o seu entendimento no sentido de que a prescrição da pretensão punitiva deve seguir a regra geral do prazo decenal, contado a partir do fato, em linha com o art. 205 do Código Civil brasileiro, interrompendo a contagem do aludido prazo com a ordem de citação, nos termos do art. 240, caput, da Lei n.º 13.105 (Código Processual Civil) , de 2015.
12.	Sem prejuízo, no entanto, do respeito a esse entendimento do Tribunal, deve ser reiterada a minha ressalva já registrada em vários outros julgados do TCU no sentido de que, na ausência de lei específica, o TCU não deveria aplicar qualquer prazo prescricional sobre a referida pretensão punitiva ou, então, na pior das hipóteses, o Tribunal deveria aplicar a regra prescricional fixada pela Lei n.º 9.873, de 1999, não só porque ela trata diretamente de prescrição no âmbito do direito administrativo sancionador, mas também porque, entre outras medidas, a aludida lei manda aplicar o prazo prescricional penal, quando a infração administrativa também configure crime, além de determinar expressamente que, diante do ilícito continuado ou permanente, a contagem do prazo deve iniciar no dia da cessação do aludido ilícito.
13.	A despeito, então, de registrar essa minha posição pessoal, o TCU deve promover a aplicação da multa legal em desfavor dos responsáveis a partir do entendimento fixado pelo aludido Acórdão 1441/2016-TCU-Plenário, sem prejuízo, contudo, de promover a exclusão do espólio de Manoel Mariano de Sousa (falecido) neste processo diante do evidente prejuízo ao pleno exercício do contraditório e da ampla defesa.
14.	Não subsistiria, de todo modo, a eventual necessidade de promover o retorno do presente processo para buscar a citação de outros eventuais responsáveis, estando esse entendimento, aliás, em plena sintonia com a jurisprudência fixada pelo TCU a partir, por exemplo, dos Acórdãos 4.002/2020 e 5.297/2013, da 2ª Câmara, e dos Acórdãos 1.170/2017 e 1.223/2015, do Plenário, já que a ausência dessa nova citação não resultaria em prejuízo à defesa das atuais responsáveis, não só porque o presente processo já estaria em plenas condições de efetivo julgamento pelo TCU, mas também porque a solidariedade passiva seria legalmente erigida em favor do ente estatal credor, e não das eventuais pessoas privadas devedoras, podendo, se for o caso, o atual condenado ajuizar a superveniente ação regressiva em desfavor de outros eventuais responsáveis supostamente coobrigados e, por esse prisma, pode ser promovida a exclusão da responsabilidade do espólio de Manoel Mariano de Sousa (falecido) neste processo, até porque, com a posterior citação superveniente, os sucessores do responsável falecido teriam isolada dificuldade no respectivo exercício da ampla defesa e do contraditório.
15.	Contudo, como a malsinada irregularidade configuraria a eventual conduta dolosa no sentido de efetivamente facilitar, permitir ou concorrer para que pessoa física ou jurídica privada incorpore ou utilize, de forma indevida, rendas, verbas ou valores integrantes do acervo patrimonial da administração pública, sem a observância das formalidades legais ou regulamentares aplicáveis, resultando no eventual ilícito doloso de improbidade administrativa causador do aludido prejuízo ao erário, nos termos, por exemplo, do art. 10, I e II, da Lei n.º 8.429, de 1992, com a alteração promovida pela Lei n.º 14.230, de 2021, a eventual prescrição da ação de ressarcimento ao erário também não subsistiria, estando esse entendimento em plena consonância com a jurisprudência fixada pelo STF no bojo do RE 852.475-SP, com o trânsito em julgado a partir de 6/12/2019, diante da Tese de Repercussão Geral n.º 897 no sentido de que "São imprescritíveis as ações de ressarcimento ao erário fundadas na prática de ato doloso tipificado na Lei de Improbidade Administrativa".
16.	O TCU deve julgar irregulares, portanto, as contas da Ômega Construções e Reforma Ltda., além de Almir Chaves de Aguiar e José Edson Maciel Bezerra, para condená-los, solidariamente, ao pagamento do correspondente débito, aplicando-lhes, ainda, a multa prevista no art. 57 da Lei n.º 8.443, de 1992, sem prejuízo, no entanto, de promover a exclusão do espólio de Manoel Mariano de Sousa (falecido) neste processo.
Ante o exposto, voto pela prolação do Acórdão ora submetido a este Colegiado.
TCU, Sala das Sessões, em 24 de maio de 2022.
Ministro-Substituto ANDRÉ LUÍS DE CARVALHO 
Relator